【裁判字號】    90,訴,995
【裁判日期】    901004
【裁判案由】    地上權登記
【裁判全文】
臺中高等行政法院判決                                九十年度訴字第九九五號
                              .
    原      告  甲○○
                乙○○
    訴訟代理人  己○○
    代  表  人  丙○○
    訴訟代理人  戊○○
    代  表  人  丁○○
右當事人間因地上權登記事件，原告不服彰化縣政府中華民國九十年三月九日八九彰
府法訴字第一九八六四○號訴願決定，提起行政訴訟。本院判決如左︰
    主  文
原告之訴駁回。
訴訟費用由原告負擔。
    事  實
甲、事實概要：緣原告等於民國八十九年四月五日以行使地上權之意思，建築房屋而
    和平、繼續占有「祭祀公業張建劣」所有坐落彰化市○○段五六八之一號土地，
    長達二十年以上，已具時效取得地上權之要件，乃依法申請測繪地上權位置圖及
    登記，經被告受理，並多次通知補正後，認原告逾期仍完全補正，於八十九年八
    月十九日予以駁回。原告不服，循序提起行政訴訟。
乙、兩造及參加人之聲明：
(一)原告聲明求為判決：原處分及訴願決定均撤銷。
(二)被告聲明求為判決：原告之訴駁回。
(三)參加人聲明求為判決：原告之訴駁回。
丙、兩造及參加人之陳述：
壹、原告起訴意旨略以：
一、查原告等二人之父張萬，自四十四年間即以行使地上權之意思，公然、和平於系
    爭土地建築房屋，嗣因該屋老舊，經祖父於六十八年十二月間拆除，另以原告二
    人名義重建新屋，有房屋稅籍證明可稽，直至八十二年十月十七日祖父仙逝，始
    由其受讓人即原告二人（時年分別為三十歲、二十八歲，均已具行為能力）占有
    居住。亦即，本件原告之祖父溯自四十四年起即以使地上權之意思，公然、和平
    占有系爭土地，嗣八十二年起則由原告二人繼續占有，未曾中斷，依民法第九百
    四十七條之規定，其前後占有合併計算已逾二十年，應已具時效取得地上權之要
    件。
二、按「時效制度係為公益而設，依取得時效制度取得之財產權應為憲法所保障，業
    經本院釋字第二九一號解釋釋示在案。地上權係以在他人土地上有建築物，或其
    他工作物，或竹木為目的而使用其土地之權，故地上權為使用他人土地之權利，
    屬於用益物權之一種。上地之共有人按其應有部分，本於其所有權之作用，對於
    共有物之全部雖有使用收益之權，惟共有人對共有物之特定部分使用收益，仍須
    徵得他共有人全體之地上權。於公同共有之土地上為公同共有人之一人或數人設
    定地上權者亦同。是共有人或公同共有人之一人或數人以在他人之土地上行使地
    上權之意思而占有共有或公同共有之土地者，『自得依民法第七百七十二條準用
    同法第七百六十九條及第七百七十條取得時效之規定，詩求登記為地上權人。』
    ．．．」司法院大法官會議釋字第四五一號解釋甚明。準此意旨，即依時效制度
    取得之地上權，縱未經土地所有權人或其共有人全體之同意，應仍得請求登記為
    地上權人。
三、被告援引行政法院 (89)院曜戊股 (89)判○一二六九號函：依時效取得地上權之
    要件，須占有人以行使地上權之意思而占有他人土地，又意思表示乃法律行為之
    要素，該意思表示係對特定人為之．．．」略指原告：「未能舉證係以行使地上
    權之意思占有土地，且意思表示有及於土地所有人．．．，與占有須有以行使地
    上權之旨意不符」，固非全然無據，惟按：「稱地上權者係以在他人土地上有建
    築物，或其他工作物，或竹木為目的而使用其土地之權，民法第八百三十二條規
    定甚明，苟占有人於占有之始，即有於他人土地上有建築物、工作物、竹木之目
    的而使用土地，占有後確有建造房屋或工作物或竹木等情事，自與單純之占有使
    用土地有別，則依該占有所由發生之事實之性質，自難謂占有人於占有之始無行
    使地上權之意思。」最高法院八十五年度台字第六○九號裁判要旨可參。本件原
    告於占有之始，即有於系爭上地上有建築物之目的而為「公然」使用土地，占有
    後確有建造房屋，其與「單純之占有」使用土地迥然有別，乃依該占有所由發生
    之事實之性質，已難謂原告於占有之始無行使地上權之意思。從而，原處分飭令
    原告就此部份另予舉證乙節，即屬贅餘。
四、按時效取得地上權登記審查要點第十三點：「有左列情形之一時，占有時效中斷
    ：(一)土地所有權人或管理者，已向占有人收取占有期間損害賠償金，占有人亦已
    於占有時效日期未完成前繳納者。(二)占有時效未完成前，土地所有權人或管理者
    對占有人提起排除占有之訴，經判決確定者。」之規定，實僅要由申請人切結：
    「其地上權時效進行中，確無發生所揭情事之一」即可，而非限應另檢附其證明
    。因如該所揭之情事自始並未發生時，渠舉證即恆屬「不能」，其理淺明。原告
    於本件原申請時，業經檢附上開事項切結書，乃原處分及訴願決定竟均仍認：「
    原告未盡舉證之能事」，實逾法、理之常。
五、本件被告原處分持憑：「系爭土地係祭祀公業張建劣所有，原告為其派下，不得
    對之設定地上權。」為由駁回所請，而彰化縣政府訴願決定則略以：「該公業之
    派下，依上揭大法官會議解釋，雖得設定負擔，惟其前提要件應先徵得他共有人
    全體同意，始得為之，訴願人此本件申請並未取得共有人全體之同意，原處分駁
    回申請，尚無違誤，應予維持。」而為訴願駁回之決定，實均與大法官會議釋字
    第四五一號之解釋末段所示：「共有人或公同共有人之一人或數人以在他人之土
    地上行使地上權之意思而占有共有或公同共有土地者，『自得依民法第七百七十
    二條準用同法第七百六十九條及第七百七十條取得時效之規定，請求登記為地上
    權人。』．．．」意旨相悖，難謂允洽。
貳、被告答辯意旨略以：
一、原告所引司法院大法官會議釋字第四五一號解釋內容「．．．地上權係以在他人
    土地上有建築物或其他工作物，或竹木為目的而使用其土地之權，故地上權為使
    用他人土地之權利，屬於用益物權之一種。土地之共有人按其應有部分，本於其
    所有權之作用，對於共有物之全部雖有使用收益之權，惟共有人對共有物之特定
    部分使用收益，仍須徵得他共有人全體之同意．．．」原告既為祭祀公業之派下
    員，自應取得他派下員之全體同意，方符合此解釋之真義。
二、依行政法院 (89)院曜戊股 (89)判○一二六九號函「依時效取得地上權之要件，
    須占有人以行使地上權之意思而占有他人土地，又意思表示乃法律行為之要素，
    且該意思表示係對特定人為之，故須有相對人能生效，然原告係何人為意思表示
    不明，又未能舉證證明占有之事實及本於行使地上權之意思占有土地，且意思表
    示有及於（送達）土地所有人（或管理人），且原告等為祭祀公業之派下員，對
    於公業土地有公同共有之權利與時效取得地上權之要件，即占有人須有以行使地
    上權之旨意不符，此點亦於彰地二字第九一九七號補正函中詳細列出。
三、於彰地二字第七三三四號補正函中，要求原告檢附未於占有時效完成前，土地所
    有權人或管理人出具未對占有人收取租金或未向法院提起排除占有之訴，並經判
    決確定之證明文件，當事人檢附自行填寫之切結書，被告無以採信，另原告等二
    人切結書之門牌號碼與稅籍所在之門牌不符, 與所申請之事實不符，均無法採信
    。
參、參加人之陳述意旨略以：本件原告並未以行使地上權之意思占有系爭土地，且依
    民法第九百四十九條之規定，占有係以所有之意思推定占有，原告本件申請時效
    取得地上權於法不合，被告予以駁回，並無不當。
    理  由
一、本件原告於八十九年四月五日，以行使地上權之意思，建築房屋而和平、繼續占
    有「祭祀公業張建劣」所有坐落彰化市○○段五六八之一號土地，長達二十年以
    上，己具時效取得地上權之要件，乃依法申請測繪地上權位置圖及登記，經被告
    受理，並多次通知補正後，最後一次通知補正為八十九年七月二十四日彰地二字
    第九一九七號函，要求原告檢附(一)占有之始係以行使地上權之意思占有系爭土地
    ，且意思表示有及於土地所有權人之證明文件。(二)甲○○設籍彰南路五段二九號
    自占有之始迄今戶籍謄本，如有他遷，應加附四鄰證明書或公證書，且證明人於
    占有之始須有行為能力，證明書請寫明以何種證明文件證明占有人使用之事實。
    (三)土地所有權人未對占有人收取租金或未向法院提起排除占有或判決確定之之證
    明文件等事項。嗣認原告逾期仍完全補正而予以駁回。原告不服，循序提起行政
    訴訟。
二、原告訴稱其祖父溯自四十四年起即以使地上權之意思，公然、和平占有系爭土地
    ，嗣八十二年起則由原告二人繼續占有，未曾中斷，依民法第九百四十七條之規
    定，其前後占有合併計算已逾二十年，應已具時效取得地上權之要件。據司法院
    大法官會議釋字第四五一號解釋意旨，依時效制度取得之地上權，縱未經土地所
    有權人或其共有人全體之同意，應仍得請求登記為地上權人。又原告於占有之始
    ，即於系爭上地上有建築物之目的而為「公然」使用土地，占有後確有建造房屋
    ，其與「單純之占有」使用土地迥然有別，依占有所由發生之事實之性質，於占
    有之始即行使地上權之意思，被告令原告就此部份另予舉證，即無必要等云。
三、按「有依法不應登記情形者，登記機關應以書面敘明理由及法令依據，駁回登記
    之申請。」為土地登記規則第五十一條第一項第二款所明定。又「占有人申請時
    效取得地上權登記，應合於民法有關時效取得之規定，並依土地登記規則第一百
    十四條辦理。」時效取得地上權登記審查要點第一點定有明文。另主張時效取得
    地上權者，除須有占有之事實外，更須係以行使地上權之意思而占有，若依其所
    由發生占有事實之性質，無行使地上權之意思者，必嗣後有變為行使地上權之意
    思而占有之情事，其取得時效始開始進行。
四、本件原告主張其以行使地上權之意思，占有系爭土地已逾二十年以上，因時效完
    成，取得地上權，固已依土地登記規則第一百十四條第一項規定，提出房屋稅籍
    及身份證，向被告申請進行地上權位置圖勘測及准予為地上權之登記及公告。然
    查系爭土地為參加人祭祀公業張建劣所有，原告二人及祖父張萬為該公業之派下
    員，為原告所不爭之事實，姑不論及參加人於被告受理本件原告時效地上權登記
    審查期間之八十九年八月九日，向被告提出異議書，對於原告之該申請表示異議
    ，有該異議書附卷可佐，被告可否依時效取得地上權登記審查要點第十四點第二
    項之規定，以該申請案件審查結果涉有私權爭執者，應依土地登記規則第五十一
    條第一項第三款規定以書面敘明理由駁回之。再依司法院大法官會議釋字第四五
    一號解釋意旨，共有人或公同共有人之一人或數人以在他人之土地上行使地上權
    之意思而占有共有或公同共有之土地者，自得依民法第七百七十二條準用同法第
    七百六十九條及第七百七十條取得時效之規定，請求登記為地上權人。該解釋理
    由書「．．．然地上權取得時效之第一要件須為以行使地上權之意思而占有他人
    之土地。若依其所由發生之事實之性質，無行使地上權之意思者，非有變為以行
    使地上權之意思而占有之情事，其取得時效不能開始進行。從而占有土地之始係
    基於共有人之地位、公同共有人因公同關係享有之權利、抑或無權占有之意思者
    ，既非基於行使地上權之意思，嗣後亦非有民法第九百四十五條所定變為以行使
    地上權之意思而占有，即不具備取得時效之前提要件。若共有人或公同共有人於
    占有之共有或公同共有土地，對於使其占有之他共有人或公同共有人表示變為以
    在他人之土地上行使地上權之意思而占有，自得本於民法第七百七十二條準用第
    七百六十九條、第七百七十條，主張依時效而取得地上權，請求登記為地上權人
    。」，依此，原告及祖父張萬為參加人祭祀公業張建劣派下員，故張萬為系爭土
    地之公同共有人，在該土地上占有使用，在性質上難認即有行使地上權之意思，
    如其占有系爭土地，有變為以行使地上權之意思而占有時，自須對於使其占有之
    他公同共有人表示變為以在他人之土地上行使地上權之意思而占有，方得本於民
    法第七百七十二條準用第七百六十九條、第七百七十條，主張依時效而取得地上
    權，請求登記為地上權人。是原告主張其於占有之始，即於系爭上地上有建築物
    之目的而為「公然」使用土地，占有後確有建造房屋，其與「單純之占有」使用
    土地迥然有別，依占有所由發生之事實之性質，於占有之始即行使地上權之意思
    ，被告實無必要令原告就此部份另予舉證乙節，與該解釋意旨不符，且依張萬占
    有之初即為系爭土地之公同共有人之情形，尚難僅以其有占有土地及改建房屋之
    事實，而認其係以行使地上權之意思而占有。從而，被告以上開函件要求原告檢
    附關於占有之始係以行使地上權之意思占有系爭土地，且意思表示有及於土地所
    有權人之證明等文件，以資釋明其占有系爭土地有對於使其占有之他公同共有人
    表示變為以在他人之土地上行使地上權之意思而占有，而原告逾期仍完全補正該
    證明文件，被告對此原告之申請，就已客觀存在之事實加以觀察，原告並未提出
    相關證明以資釋明其係以行使地上權之意思，占有該土地達二十年以上，自與依
    土地登記規則申請進行地上權位置測繪及公告登記之要件不合，被告認原告本件
    申請，有依法不應登記之情形，駁回原告地上權位置測繪及公告登記之申請，揆
    諸前揭規定，即非無據。
五、綜上所述，原處分並無違誤，訴願決定予以維持，所持理由雖有所不同，但駁回
    結果相同，仍應維持，原告之訴為無理由，應予駁回。
據上論結，本件原告之訴為無理由，爰依行政訴訟法第一百九十五條第一項後段、第
九十八條第三項前段，判決如主文。
中    華    民    國      九十      年      十        月    廿四        日
                 臺 中 高 等 行 政 法 院   第 四 庭
                                審 判 長 法  官  沈  應  南
                                         法  官  許  金  釵
                                         法  官  許  武  峰
右正本證明與原本無異。
如不服本判決，應於判決送達後二十日內向本院提出上訴書狀，其未表明上訴理由者
，應於提起上訴後二十日內向本院提出上訴理由書（須依對造人數附具繕本）；如於
本判決宣示或公告後送達前提起上訴者，應於判決送達後二十日內補提上訴理由書（
須附繕本）。未表明上訴理由者，逕以裁定駁回。
提起上訴應預繳送達用雙掛號郵票拾份(每份三十四元)。
中    華    民    國      九十      年      十        月      廿四      日
                                         法院書記官  詹靜宜


司法院資訊處製作；財團法人民間司法改革基金會備份。
